臺灣臺中地方法院刑事判決　　　　　　　　　　　　　九十三年度訴字第一九二號
　　公　訴　人　臺灣臺中地方法院檢察署檢察官
　　被　　　告　己○○
右列被告因誣告案件，經檢察官提起公訴（九十二年度偵字第三二五四號），本院判
決如左：
    主    文
己○○無罪。
    理    由
一、公訴意旨略以：被告己○○明知甲○○、丙○○及丁○○三人未於民國九十一年
    七月三十日下午六時三十分許，在臺中縣后里鄉○○路二十五號其工作場所前，
    共同將其強押上甲○○所有，由丙○○所駕駛車牌號碼Ｂ七─五三一九號自用小
    客車，竟基於使甲○○、丙○○及丁○○受刑事處分之誣告犯意，於九十二年（
    起訴書誤載為九十一年）一月十七日，在臺中縣警察局大甲分局義里派出所，向
    警員乙○○申告於前揭時、地遭甲○○、丙○○及丁○○強押上車，而誣告甲○○三人涉嫌妨害自由等情。因認被告涉有刑法第一百六十九條第一項之誣告罪嫌
    云云。
二、本件公訴人認被告涉有刑法第一百六十九條第一項之誣告罪嫌，無非係以上開事
    實，業據告訴人甲○○、丙○○及丁○○指述綦詳，並有證人戊○○於偵查中證
    稱：「己○○離開現場時，有很多鄰居看見，並未見到有人拉己○○上車，也沒
    有看見有人推己○○上車，是甲○○等將車門打開要己○○自己上車，所以己○○便上車走了」等語及證人即到場處理之警員乙○○於偵查中證稱：「到現場時
    己○○告訴他被打，但沒說有被押之事」等語在卷，復有己○○於臺中縣警察局
    大甲分局義里派出所之調查筆錄附卷可稽，為其論據。
三、按犯罪事實應依證據認定之，無證據不得認定犯罪事實；不能證明被告犯罪者，
    應諭知無罪之判決，刑事訴訟法第一百五十四條第二項、第三百零一條第一項分
    別定有明文。又告訴人之告訴或自訴人之自訴，係以使被告受刑事訴追為目的，
    是其陳述是否與事實相符，仍應調查其他證據以資審認；認定不利於被告之事實
    ，須依積極證據，苟積極證據不足為不利於被告事實之認定時，即應為有利於被
    告之認定，更不必有何有利之證據，最高法院五十二年台上字第一三○○號、三
    十年上字第八一六號分別著有判例可資參照。又按刑法第一百六十九條第一項之
    誣告罪，以意圖使他人受刑事或懲戒處分，向該管公務員誣告為構成要件，故該
    項犯罪不特須指出其具體事實足以使人受刑事或懲戒處分，且須明知其為虛偽，
    具有故意構陷之情形始能成立，如對於事實有所誤認，即缺乏此種意思條件，自
    難令負誣告責任；誣告罪之成立，以告訴人或自訴人所訴被訴人之事實必須完全
    出於虛構為要件，若有出於誤會或懷疑有此事實而為申告，以致不能證明其所訴
    之事實為真實，縱被訴人不負刑責，而告訴人或自訴人本缺乏誣告故意，亦難成
    立誣告罪名，此有最高法院二十二年上字第三三六八號、四十四年台上字第八九
    二號判例意旨可資參照。是由首揭判例意旨，可知告訴人或自訴人所訴事實，不
    能證明係屬實，而經檢察官或法院對於被訴人為不起訴處分或無罪判決確定者，
    並不當然構成誣告罪，仍須調查告訴人或自訴人所申告之事實是否完全出於捏造
    ，或其是否出於誤會或懷疑而為申告，以此判斷告訴人或自訴人主觀上是否確有
    誣告之故意，若其係以為有此嫌疑或事出有因，僅對事實誇大其詞，或所告尚非
    全然無因，只以缺乏積極證明，致被誣告之人不受刑事之訴追，或因誤解法律，
    認定他人之行為構成犯罪，而據實申告者，均不得遽指為誣告。
四、訊據被告己○○固坦承伊曾於上開時、地申告甲○○、丙○○及丁○○等人涉嫌
    妨害自由，而甲○○等人涉嫌妨害自由部分，業經檢察官為不起訴處分確定在案
    等情不諱；惟仍堅詞否認有何誣告甲○○、丙○○及丁○○等人之犯行，辯稱：
    當日甲○○等人要伊共同上車至他處理論，伊雖自認並未與甲○○之夫張政義關
    係曖昧而不願上車，然仍遭甲○○之女丁○○拉扯衣襟要求上車，是伊非出於自
    願而上車，伊係主觀上認顯有被迫上車之感，始提出前揭申告，尚無誣告之犯意
    等語。經查：
（一）被告指陳伊曾遭甲○○、丙○○及丁○○強押上車，而甲○○等人涉有妨害自
      由罪嫌等情，固為告訴人甲○○等人所否認，且經檢察官以九十二年度偵字三
      二五四號處分不起訴確定在案，有己○○於臺中縣警察局大甲分局義里派出所
      之調查筆錄及不起訴處分書附卷可佐。然而，前揭公訴人乃認尚查無其他確切
      証據足認甲○○等人確應負妨害自由罪責，其等犯行尚屬不能証明，而為不起
      訴之處分，揆諸上開說明，本件即仍須調查被告前告訴甲○○等人妨害自由案
      件時，所申告之事實是否完全出於捏造，及其是否出於誤會或懷疑而為申告，
      以此判斷其主觀上是否確有誣告之故意，而尚非可徒據甲○○等人不負前揭罪
      責，即謂被告於該案中所為指述，乃全然無因或確係故意虛構，當然涉犯前揭
      誣告罪嫌，合先敘明。
（二）次以，公訴人雖援引證人乙○○前揭證詞，作為認定被告犯罪之不利證據；惟
      查，證人乙○○既僅係被告與甲○○等人離開現場後，始負責到場處理之員警
      ，此據證人乙○○於偵查及本院審理時證述詳實，則證人乙○○蓋無親見親聞
      被告是否遭丁○○等人強拉上車之可能，是縱使被告未於現場即向員警乙○○
      自述伊曾遭丁○○等人強拉上車等情，亦非即得據此逕行認定尚無該等情事之
      發生。準此，公訴人以證人乙○○前揭證詞認定被告犯罪，已非有據。
（三）又者，依證人戊○○前於偵查中證述上情，雖尚無從證明被告有遭人妨害自由
      之情事；然而，觀諸證人戊○○不僅前於偵查中亦曾證稱：「（問：己○○如
      何離開現場？）丁○○、丙○○、甲○○三人拉他上車，說要到警局說，我對
      他們說最好這樣，所以我便去報警，警方也有到現場；（問：到底何人拉己○○上車？）不知道，忘記了，我只看見他們拉扯己○○上車說要到警局；（問
      ：己○○當時有無同意要到警局？）我看他很無奈。我喊叫時是在我住家離他
      們約五百公尺處，喊完我朝他們走過去，看他們在做什麼，那已經距離很近約
      幾公尺。我有聽見丁○○等人說己○○睡她先生等語，要己○○跟他們去警局
      談談，當時己○○都不說話，表情很無奈。」等情在卷，復於本院審理時結證
      陳稱：「（問：你有到他們雙方發生糾紛的地方？）我把他們喊掉，他們就走
      過來他們車子停的地方，是甲○○他們拉己○○過去車子那裡。（檢察官問：
      你是否有跟檢察官說你沒有看見有人拉己○○上車，你也沒有看見有人推己○○上車，是甲○○等將車門打開讓她自己上車，所以己○○便上車走了等語，
      你當時是否有這樣跟檢察官講？）我是說她稍微跟她拉一下，說走，她就很無
      奈跟她走。（檢察官問：是否有強迫的意思？）他們的問題我都不曉得，我不
      知道有無強迫的意思。（檢察官問：你剛才說己○○很無奈，為何這樣認為？
      ）我看她的表情，自己感覺她好像很無奈。（檢察官問：九十二年四月九日檢
      察官問你時，你是否有說甲○○三人拉己○○上車？）稍微有拉她一下，我是
      說她很無奈，跟她上車這樣。（檢察官問：到底三個人裡面，有幾個人拉？）
      好像是甲○○她女兒的樣子。（檢察官問：如何拉法？）稍微拉衣領，說走走
      走來講（台語）。（檢察官問：大概拉了多遠距離？）沒有多遠，因為要拉上
      車，而當時已經在車邊了。（檢察官問：拉的時間有多久？）沒有多久，她開
      車說走走走，她很無奈就上去。（檢察官問：己○○如何上車的？）她被拉著
      就坐進後座。（檢察官問：她們拉扯的地方距離停車地點有多遠？）有五百台
      尺左右。（檢察官問：你剛才講的稍微拉，請你說清楚一點，因為如果是五百
      尺有段距離，請你說清楚？）就這五百尺的距離己○○是被拉著衣袖，拉至車
      子旁邊，然後在車邊說了什麼我就沒有聽到，她女兒拉著己○○說：「走，我
      們去講」（台語）。（檢察官問：從她們有拉扯的地方到上車，你說拉她的人
      就是甲○○的女兒丁○○，就是她一個人？）對，另外二個人就跟著走。（審
      判長問：己○○進車門的時候，是否還是讓人家拉著衣領？）我看到她低著頭
      彎進車子裡，不過我想她頭低下去時，應該放手了讓她進到車內。」等情詳實
      ，且核與被告所辯前揭情節大致相符，顯見被告己○○確係遭丁○○拉扯衣領
      並表示上車同至他處理論，非全然自願而主動自行上車者，甚為明確。綜上，
      依證人戊○○所言上情，固尚非足認丁○○等人確有以強暴、脅迫等方式強制
      被告上車，抑或業已剝奪被告之行動自由，而涉犯妨害自由之罪嫌；然而，被
      告主觀上既係認伊乃遭丁○○等人拉扯衣襟，始搭乘丁○○等人所駕駛之車輛
      ，有被迫上車之情，則伊為此申告甲○○等人犯罪，自係因誤解甲○○等人所
      為前揭行為，法律上顯已達妨害自由之嫌，始為申告，所告之事實尚非虛構而
      全然無因。基上，被告辯稱伊主觀上欠缺誣告之故意，尚無構成誣告罪責之餘
      地，洵屬可取。
（四）綜上，參諸卷內現存證據，既無法證明被告確有上開誣告犯行，且復查無其他
      積極證據足資證明被告有公訴人所指之行為，揆諸上開說明，核屬不能證明被
      告犯罪，自應諭知被告無罪之判決。
據上論斷，應依刑事訴訟法第三百零一條第一項前段，判決如主文。
中      華      民      國      九十三    年     四     月    二十三    日
                                臺灣臺中地方法院刑事第二庭
                                  審判長法  官  張  智  雄
                                        法  官  莊  嘉  蕙
                                        法  官  許  惠  瑜
右正本證明與原本無異。
如不服本判決，應於判決送達後十日內向本院提出上訴狀，上訴於臺灣高等法院臺中
分院（須附繕本）。
                    書記官
中      華      民      國      九十三    年     四     月    二十三    日
